【裁判字號】    94,訴,2219
【裁判日期】    950523
【裁判案由】    營利事業所得稅
【裁判全文】
臺北高等行政法院判決
                                     94年度訴字第02219號
                              .
原      告  工量國際企業股份有限公司
代  表  人  甲○○（董事長）
訴訟代理人  張元龍（會計師）
            丁○○
            乙○○
被      告  財政部臺北市國稅局
代  表  人  張盛和（局長）
訴訟代理人  丙○○
上列當事人間因營利事業所得稅事件，原告不服財政部中華民國
94年5 月18日台財訴字第09400097180 號訴願決定（案號：第
00000000號），提起行政訴訟。本院判決如下：
    主  文
訴願決定及原處分（復查決定）均撤銷。
訴訟費用由被告負擔。
    事  實
一、事實概要：原告民國（下同）90年度營利事業所得稅結算申
    報，列報其他損失新臺幣（下同）6,187,691 元，其中4,
    775,038 元係原告於84年間售予欣彰天然氣股份有限公司（
    下稱欣彰公司）之智慧型瓦斯錶遙讀控制設備損壞之維修費
    用，被告原查核否准認列；原告不服，申請復查，經被告以
    93年12月27日財北國稅法字第0930247931號復查決定，駁回
    其申請，提起訴願，亦遭決定駁回，遂向本院提起行政訴訟
    。
二、兩造聲明：
  (一)原告聲明：
    1.訴願決定及原處分、復查決定均撤銷。
    2.訴訟費用由被告負擔。
  (二)被告聲明：
    1.駁回原告之訴。
    2.訴訟費用由原告負擔。
三、兩造之爭點：
  原告主張系爭損失確係原告因經營業務所發生，屬經營本業及
  附屬業務之費用或損失，應准列報，是否可採？
  (一)原告主張：
    1.關於本件之事實，係原告於84年間與欣彰公司簽訂遙讀抄
      錶系統設備裝置工程，範圍包含：電子硬體設備及機械式
      瓦斯錶之流體介面改裝工程以及通訊系統之設計、製造、
      管線材料供應、施做等等，非單純設備買賣，工程總價6,
      880,000 元，旋而向通量控制系統股份有限公司（下稱通
      量公司）購買讀錶器等硬體設備，由於此套遙讀抄錶設備
      測試未能成功，復於86年間向大鈺科技企業有限公司（下
      稱大鈺公司）重新訂購，訂購總價3,414,250 元，但更新
      後遙讀傳回瓦斯度數仍不正確，且頻頻故障無法克服，欣
      彰公司乃於88年10月12日以（88）欣彰字第285號函通知
      原告擬中止該系統之繼續使用，並向原告請求賠償，原告
      為履行瑕疵擔保責任、維繫公司信譽，乃經欣彰公司同意
      ，向日本進口系爭理光牌微電腦瓦斯錶集中抄錶系統，價
      款4,775,038 元，日本理光公司並提供技術指導，以更換
      原無法達到約定功能之舊系統，有合約、雙方往來及欣彰
      公司求償函件可稽。依上揭事實，系爭支出4,775,038 元
      既然係因為原告經營業務所發生，自應屬經營本業及附屬
      業務之費用或損失，而非所得稅法第38條及營利事業所得
      稅查核準則（下稱查核準則）第62條所稱「經營本業及附
      屬業務以外之費用及損失」。
    2.關於被告訴訟代理人於準備程序庭指摘通量公司與原告係
      同一董事長乙節：查通量公司與原告董事長當時雖同為石
      廣仁，但原告投資通量公司股權比例僅49.9％，未超過50
      ％，依財務會計準則公報第5 號規定並無控制能力，且原
      告之公司股東有100 多人，而石廣仁股份僅占4.46％，又
      石廣仁投資原告之股份亦於87年全部出售（原告為法人組
      織，其對欣彰公司之責任，並不因董事長出售股份去職而
      受影響，併予敘明），僅以當時董事長同為一人，認定原
      告最初向通量公司購買讀錶器等硬體設備有不當安排，純
      屬臆測，不足採據。次查，使用通量公司讀錶器等硬體設
      備經測試未能成功後，原告向大鈺公司重新訂購設備，該
      重新購置設備之支出亦經被告89年3 月16日財北國稅字第
      89009256號復查決定准予追認損失在案，顯示當時被告並
      不認定原告最初向通量公司購置設備有與法不合之處，不
      應於多年之後僅憑臆測而有不同之認定；何況被告如欲變
      更以往之認定，亦應更正重核原告以前年度營利事業所得
      稅結算申報，以剔除向通量公司購置設備之支出，方為適
      法，逕以當時董事長同為一人為由，否准本件系爭損失之
      認定，不但於法不合，亦有不當聯結之違法。
    3.關於被告訴訟代理人於準備程序庭指摘原告為欣彰公司更
      換舊系統，係因欣彰公司為業界老大，如得罪欣彰公司，
      以後就無法取得天然氣業者之業務，因此系爭支出屬交際
      費性質，但轉列為交際費後，交際費已超限，故應予剔除
      乙節：查原告另行交付欣彰公司日本理光牌微電腦瓦斯錶
      集中抄錶系統，乃係履行瑕疵擔保責任，而另行交付無瑕
      疵之物，有欣彰公司88年10月12日（88）欣彰字第285號
      函足資證明，其法律關係並不因欣彰公司在業界之地位，
      而變成贈與之法律關係，被告執意認定本件係原告對欣彰
      公司之饋贈，顯有「認定事實不依證據」之違法。次查，
      交際費支出之他方當事人必然因無償受贈而獲得利益，惟
      本件欣彰公司有支付原告遙讀抄錶系統設備裝置工程款6,
      880,000元，並非無償，且欣彰公司雖然最後獲得交付具
      有約定功能之日本理光牌微電腦瓦斯集中抄錶系統，但其
      只是獲得合約應有之給付而已，原系統故障頻頻延宕多年
      無法克服，欣彰公司因此所受之損害，均未請求賠償，欣
      彰公司何來利益之有，既他方當事人無獲得利益，系爭支
      出怎麼會具有交際費之性質呢？被告主張系爭支出係饋贈
      、交際費性質應負舉證責任，不能僅憑片面之臆測，倘其
      所提出之證據不足為主張事實之證明自不能認其主張之事
      實為真實。
    4.關於準備程序庭法官詢問系爭支出係列報於何項科目乙節
      ：查系爭支出係列報於非營業損失項下之其他損失科目，
      列報於該科目之原因係因系爭支出之相對收入（遙讀抄錶
      系統設備裝工程價款6,880,000 元）於以前年度業已列報
      ，系爭支出非本年度營業收入之成本、費用，依營利事業
      所得稅結算申報書損益及稅額計算表之格式及收入與成本
      費用配合原則，應填報於非營業損失項下。次查，「非營
      業損失」僅為營利事業所得稅結算申報書損益及稅額計算
      表科目歸類之名稱而已，「非營業損失」並非代表係所得
      稅法第38條所稱之「經營本業及附屬業務以外之損失」，
      為避免誤解，併予敘明。
  (二)被告主張：
    1.本件原告本期列報其他損失6,187,691 元，其中4,775,
      038 元係原告於84年間售予欣彰公司之智慧型瓦斯錶遙讀
      控制設備損壞之維修費用。被告原查以（一）原告於84年
      向通量公司購買遙讀控制設備688萬元，隨即於84年3月2
      日出售予欣彰公司，安裝於觀天下等大樓1425戶使用，因
      產品有瑕疵，另於86年3月11日向大鈺公司購買相同設備
      ，並於86年認列損失300餘萬元。至90年原告稱因該產品
      又有瑕疵，再對上開用戶安裝理光牌微電腦瓦斯錶集中抄
      錶系統，並認列損失4,775,038元；
      （二）原告於84年向通量公司購買遙讀裝置設備688萬元
      ，並無買賣合約書，出售予欣彰公司，並無保固期限；（
      三）原告並無與上開大樓住戶開會協調之會議記錄或該住
      戶要求重新安裝之證明文件；（四）原告在尚未釐清該批
      產品責任歸屬前，即於89年4月13日、90年9月28日及90
      年10月30日分批進口理光牌微電腦瓦斯表集中抄錶系統；
      （五）原告對上游通量公司及大鈺公司均無正式之求償證
      明；（六）原告檢附該項產品保固期，依度量衡器施檢規
      範為10年，惟依該規範第262條規定「氣量計檢定合格有
      效期限為10年」，依條文明釋為檢定合格有效期限為10年
      並非保固期限10年等等，爰予以剔除其他損失4,775,038
      元。
    2.查系爭遙讀抄錶設備，原告與欣彰公司簽訂工程合約，相
      關支出配合收入已列報為成本，俟因測試未成功，於86年
      間再度向大鈺公司重新訂購，重新購置費用亦已列報損失
      ，俟本期向日本進口抄錶設備，再度列報其他損失；原告
      自承「因當時國內硬軟體技術均不成熟，…因此要向通量
      公司或大鈺公司求償確有困難，」，查原告於84年向通量
      公司訂購系爭設備時，雙方當時負責人皆為石廣仁，原告
      既知當時技術不成熟，於訂立買賣合約時，未訂立保固或
      賠償責任，原告卻須一再承擔所有責任，即與一般商情或
      營業常規顯然不合；又無法提出文件，證明系爭測試未能
      成功產品責任歸屬應由原告、或通量公司、或大鈺公司或
      欣彰公司負擔，復依原告與欣彰公司所訂合約第8 款約定
      ：「乙方（原告）交清貨品經甲方（欣彰公司）驗收合格
      ，乙方開立發票」，欣彰公司依合約規定，於驗收合格後
      ，已付清該筆款項，為原告所不爭；既已驗收合格，原告
      仍負賠償責任，自有可議。
    3.買賣行為，雙方只要依約交付其物即可，理光牌系統與原
      抄錶系統功能價格差異甚鉅，有原告88年10月28日（88）
      工字第099 號函可資佐證，原告於產品最初銷售時，既主
      張已知「軟體技術當時並未完全成熟」，又於事後以高於
      最初規格產品標準另為安裝，復無法提出責任歸屬證明，
      列報巨額虧損，不符成本與收入配合原則；被告原核定否
      准認列，尚無不合。是原告之主張，核無足採，此部分原
      處分請予以維持。
      理  由
一、按「營利事業所得之計算，以其本年度收入總額減除各項成
    本費用、損失及稅捐後之純益額為所得額。」「經營本業及
    附屬業務以外之費用及損失，或家庭之費用，及各種稅法所
    規定之滯報金、怠報金、滯納金等及各項罰鍰，不得列為費
    用或損失。」分別為所得稅法第24條第1 項及第38項所明定
    。次按「經營本業及附屬業務以外之費用及損失，不得列為
    費用獲損失。」查核準則第62條亦定有明文。
二、本件原告90年度營利事業所得稅結算申報，列報其他損失6,
    187,691 元，其中4, 775,038元係原告於84年間售予欣彰公
    司之智慧型瓦斯錶遙讀控制設備損壞之維修費用，被告原查
    核否准認列；原告不服，循序申請復查，駁回其申請，提起
    訴願，亦遭決定駁回，復起訴主張系爭損失確係原告因經營
    業務所發生，應屬經營本業及附屬業務之費用或損失，應准
    列報，詳如其起訴狀事實欄所載理由等語。
三、查原告90年度營利事業所得稅結算，委任張元龍會計師辦理
    查核簽證申報，列報其他損失6,187,691 元，其中
    4,775,038 元係原告於84年間售予欣彰公司之智慧型瓦斯錶
    遙讀控制設備損壞之維修費用，屬簽證調底稿案件，經被告
    審查，否准認列該4,775,038 元之其他損失，無非以：(一)原
    告於84年向通量公司購買遙讀控制設備，隨即受予欣彰公司
    並安裝客戶使用，因產品有瑕疵，另於86年向大鈺公司購買
    相同設備，已認列損失300 萬餘元。(二)原告向通量公司購買
    遙讀裝置設備，並無買賣合約，售予欣彰公司，亦無保固期
    限。(三)原告未提出欣彰公司使用客戶要求重新裝置之證明文
    件。(四)原告未正式向通量公司及大鈺公司求償。(五)原告90年
    進口日本理光牌微電腦瓦斯錶集中抄錶系統另為欣彰公司之
    客戶安裝，其產品規格高等最初產品規格，等同饋贈，然後
    列報巨額虧損，不符成本與收入配合原則，被告否准認列，
    尚無不合等語資為論據，故非無見。
四、惟按行政程序法第9 條規定：「行政機關就該管行政程序，
    應於當事人有利及不利之情形，一律注意。」又「認定事實
    ，須憑證據，不得出於臆測，此項證據法則，自為行政訴訟
    所適用。」最高行政法院 (89年7 月1 日改制前為行政法院
    )61 年判字第70號著有判例可資參照。本件原告起訴意旨略
    以：(一)其84年向通量公司購買遙讀控制設備，售予欣彰公司
    安裝客戶使用，因產品有瑕疵，乃於86年向大鈺公司購買相
    同設備，更新安裝，所列報損失3,414,250 元，申請復查，
    業經被告以89年3 月16日財北國稅法字第89009256號復查決
    定准予追認，足證原告與欣彰公司之訂購器材合約原告與通
    量公司之買賣，以及原告與大鈺公司之買賣合約均為真實，
    並為被告上開復查決定所採信。(二)原告86年向大鈺公司購買
    之遙讀控制設備，為欣彰公司客戶安裝後，乃頻頻故障，欣
    彰公司於88年10月12日發函要求賠償，為維繫信譽，原告乃
    向日本進口理光牌微電腦瓦斯錶集中抄錶系統計4,775,038
    元，日本理光公司並提供技術指導更換安裝，該4,775,038
    元支出屬原告經營本業及附屬業務之費用、損失，自應准予
    列報等語。
五、查原告前述主張，業據其提出欣彰公司84欣彰購契字第029
    號合約書，大鈺公司000-0000號訂購單，86年8 月1 日及87
    年10月20日欣彰公司工務連繫單，欣彰公司88年10月12日欣
    彰字第285 號函，原告88年10月15日工字第085 號函，大鈺
    公司88年10月18日鈺科字第093 號函，原告88年10月28日工
    字第099 號函，欣彰公司88年11月16日欣彰工字第126 號函
    欣彰公司91年2 月25日工程驗收報告，被告89年3 月16日復
    查決定書等資料附卷為證，被告之訴訟代理人對上開資料為
    真正復未爭執，經本院通知欣彰公司職員蔡仲達到庭之證詞
    內容，經核與原告之主張及所提前開資料，亦均大致相符，
    從而系爭4,775,038 元，原告主張屬其經營本業及附屬業務
    之費用、損失，尚非不能採信，被告就前述有利於原告之事
    證不予採信，並未提出合理堅強理由，從而被告否准列報系
    爭4,775,038 元損失，自屬可議，訴願決定，予以維持，亦
    有疏略，原告執以指摘，非無理由，自應由本院將訴願決定
    及原處分 (復查決定)均 予撤銷，由被告另為適法之處分，
    以昭折服。
六、據上論結，本件原告之訴為有理由，依行政訴訟法第98條第
    3項 前段，判決如主文。
中    華    民    國    95    年    5     月    23    日
               第  一  庭  審 判 長 法  官  黃本仁
                                    法  官  林玫君
                                    法  官  李玉卿
上為正本係照原本作成。
如不服本判決，應於送達後20日內，向本院提出上訴狀並表明上
訴理由，如於本判決宣示後送達前提起上訴者，應於判決送達後
20日內補提上訴理由書（須按他造人數附繕本）。
中    華    民    國    95    年    5     月    25    日
                                   書記官  黃倩鈺


司法院資訊處製作；財團法人民間司法改革基金會備份。
